---
title: "Estimacion exceso de muertes (México)"
subtitle: Actualizacion Mayo 2021
output:
  html_document:
    df_print: paged
  html_notebook: default
  pdf_document: default
---


```{r message= FALSE, warning=FALSE}
setwd(getwd())
library(tidyverse)
library(surveillance)
library(lubridate)
library(glue)
library(magrittr)
library(reshape2)
source("tamu_functions/common_functions.R")

```



## Datos México

### Histórico 2013-2019

Finalmente para la estimaciones de Farrington y canal endémico se usan desde el periodo 2015-2019. 

**Fuente de datos** [Base de datos de mortalidad por fecha y ocurrencia por INEGI](https://www.inegi.org.mx/programas/mortalidad/#Datos_abiertos)

```{r message= FALSE, warning=FALSE}
#Cargado de datos historicos (el conjunto de datos MX incluye 2012-2019)
historical_deaths_mx <-data.frame()
PATH="mex_data/historical_mx"
for( file in list.files(PATH))
{
 test<-read_csv(glue("{PATH}/{file}"),) %>% select(ent_regis,dia_regis,mes_regis,anio_regis) %>%
  filter(dia_regis<=31,mes_regis<=12) %>% 
  mutate(week_regis=iso_week(anio_regis,mes_regis,dia_regis),
         ent_regis=as.numeric(ent_regis)) %>% 
  filter(week_regis>0, 
         ent_regis<=32,
         week_regis<=52
         ) %>% 
  group_by(anio_regis,
           week_regis,
           ent_regis) %>% 
  summarise(count=n())
 
 historical_deaths_mx<- rbind(historical_deaths_mx,test)
}

# Crear agregado nacional  ent_regis = 0
  test<-historical_deaths_mx %>% 
  group_by(anio_regis,week_regis) %>% 
  summarise(count=sum(count)) %>% 
  transmute(anio_regis=anio_regis,week_regis=week_regis,ent_regis=0,count=count)
  historical_deaths_mx<- rbind(historical_deaths_mx,test)


```

**Salidas prueba**


```{r}
glue(" Rows:{nrow(historical_deaths_mx)}")
head(historical_deaths_mx,20)
```





## Estimacion de canal endémico

Cálculo de cuantiles 25,50,75,90. El cuantil 90 es el consideramos como valor esperado.



```{r message= FALSE, warning=FALSE}

endemic_channel_mx<- historical_deaths_mx %>%
  filter(anio_regis>=2015) %>% 
  group_by(ent_regis,week_regis) %>% 
  summarise(mean= mean(count),
            q25=quantile(count,0.25),
            q50=quantile(count,0.5),
            q75=quantile(count,0.75),
            q90=quantile(count,0.9)
            )
```


**Salidas prueba**


```{r}
glue(" Rows:{nrow(endemic_channel_mx)}")
head(endemic_channel_mx,20)
```


# Estimación Farrington

## Anexar observaciones 2020


```{r message= FALSE, warning=FALSE}

# Pandemic MX data

PATH='mex_data/DDAAxsom2021SE52.csv'

mortality_mx_pandemic  <- read_csv(PATH) %>% 
  transmute(anio_regis=year(ymd(FECHA_DEFUNCION)),week_regis=week(ymd(FECHA_DEFUNCION)),ent_regis=as.numeric(ENTIDAD_REG)) %>% 
  filter(ent_regis<=32,week_regis<=52) %>% 
  group_by(anio_regis,week_regis,ent_regis) %>% 
  summarise(count=n()) %>% 
  filter(anio_regis>2019)


# Agregar datos nacionales
national<- mortality_mx_pandemic  %>% 
  group_by(anio_regis,week_regis) %>% 
  summarise(count=sum(count)) %>% 
  transmute(anio_regis=anio_regis,week_regis=week_regis,ent_regis=0,count=count)

mortality_mx_pandemic<-rbind(mortality_mx_pandemic,national)


```



```{r}
glue(" Rows:{nrow(mortality_mx_pandemic)}")
head(mortality_mx_pandemic,20)
```





## Estimaciones Farrington por estado

### all data
```{r}

estimation_farrington_mx_all<-data.frame()

id_est_unique<-historical_deaths_mx %>%
      rbind(mortality_mx_pandemic) %>%
      .$ent_regis %>% 
        unique()

for(id_est in id_est_unique)
{

# Slice for each states all data
tmp<- historical_deaths_mx %>%
      rbind(mortality_mx_pandemic) %>% 
      filter(ent_regis==id_est) %>%
      mutate(state=0) %>% 
      arrange(anio_regis,week_regis)
    
# DisProg Object
DisProg<-create.disProg(week = 1:nrow(tmp),
                                  observed = tmp$count,
                                  state= tmp$state,
                                  start = c(2013,1))

# Predictions
n<-length(DisProg$observed)
observations=110
control <- list(b=4,
                w=3,
                range=(n-observations-1):n,
                reweight=TRUE, 
                verbose=FALSE,
                alpha=0.05)
results<-algo.farrington(DisProg,control = control)

estimation_farrington_mx_all<-rbind(estimation_farrington_mx_all,
                     data.frame(week_regis=tmp$week_regis[(n-observations-1):n],
                                anio_regis=tmp$anio_regis[(n-observations-1):n],
                                ent_regis=id_est,
                                farrington_all=results$upperbound))
}


```


```{r}
glue(" Rows:{nrow(estimation_farrington_mx_all)}")
head(estimation_farrington_mx_all,20)
```


### Partial data


```{r}

estimation_farrington_mx<-data.frame()

id_est_unique<-historical_deaths_mx %>%
      rbind(mortality_mx_pandemic) %>%
      .$ent_regis %>% 
        unique()

for(id_est in id_est_unique)
{

# Slice for each states all data
tmp<- historical_deaths_mx %>%
      rbind(mortality_mx_pandemic) %>% 
      filter(ent_regis==id_est, anio_regis<2021) %>%
      mutate(state=0) %>% 
      arrange(anio_regis,week_regis)
    
# DisProg Object
DisProg<-create.disProg(week = 1:nrow(tmp),
                                  observed = tmp$count,
                                  state= tmp$state,
                                  start = c(2013,1))

# Predictions
n<-length(DisProg$observed)
observations=53
control <- list(b=4,
                w=3,
                range=(n-observations-1):n,
                reweight=TRUE, 
                verbose=FALSE,
                alpha=0.05)
results<-algo.farrington(DisProg,control = control)

estimation_farrington_mx<-rbind(estimation_farrington_mx,
                     data.frame(week_regis=tmp$week_regis[(n-observations-1):n],
                                anio_regis=tmp$anio_regis[(n-observations-1):n],
                                ent_regis=id_est,
                                farrington_partial=results$upperbound))
}


```


```{r}
glue(" Rows:{nrow(estimation_farrington_mx)}")
head(estimation_farrington_mx,20)
```










## Data gathering

```{r }
PATH_CATALOGUE="mex_data/catalogo_entidades_mx.csv"
excess_death_mx<-mortality_mx_pandemic %>% 
  rename(deaths=count) %>% 
  left_join(endemic_channel_mx %>% select(ent_regis,week_regis,q90), by=c('ent_regis','week_regis')) %>% 
  rename(estimation_endemic_channel=q90) %>% 
  left_join(estimation_farrington_mx_all, by=c('ent_regis','week_regis','anio_regis')
            ) %>% 
  left_join(estimation_farrington_mx %>% filter(anio_regis==2020) %>% select(-anio_regis), by=c('ent_regis','week_regis')
            ) %>% 
  left_join(read_csv(PATH_CATALOGUE,col_types = cols(ent_regis = col_integer())),by=c('ent_regis'))%>% 
  mutate(date_ref=convertWeek(anio_regis,week_regis))




```

```{r }
 excess_death_mx %>%
  filter(week_regis<53) %>%
  ungroup() %>% 
  select(c(10,8,4:7)) %>%  
  pivot_longer(.,cols=3:6,names_to='metric',values_to='deaths') %>% 
  filter(name=='NATIONAL') %>% 
  filter(date_ref<ymd('2022-01-01')) %>%
  ggplot() +
  aes(x=date_ref,y=deaths,color=metric)+
  geom_line()

```





## Datos muertes 2020-2021
https://www.gob.mx/salud/documentos/datos-abiertos-152127
http://www.dgis.salud.gob.mx/contenidos/basesdedatos/da_exceso_mortalidad_mexico_gobmx.html


## Datos históricos mortalidad
https://www.gob.mx/cms/uploads/attachment/file/634705/Datos_abiertos_historicos_2021.pdf

## Muertes semanales covid

https://datos.covid-19.conacyt.mx/#DownZCSV
